【裁判字號】    90,上訴,885
【裁判日期】    900808
【裁判案由】    重利
【裁判全文】
臺灣高等法院高雄分院刑事判決          九十年度上訴字第八八五號
    上  訴  人  台灣高雄地方法院檢察署檢察官
    被      告  乙○○
    選任辯護人  江雍正  律師
                陳慧錚
                吳世敏
右上訴人因被告重利案件，不服臺灣高雄地方法院九十年度訴字第五五四號中華民國
九十年四月二十四日第一審判決（起訴案號：臺灣高雄地方法院檢察署九十年度偵字
第一三五三號），提起上訴，本院判決如左：
      主      文
上訴駁回。
      理      由
一、公訴意旨略以：被告乙○○基於乘人急迫貸以金錢而取得與原本顯不相當重利為
    常業之犯意，自民國八十八年三月間起，借用其弟妹謝姘美所經營之「中立當鋪
    」名義，在自由時報、中國時報、聯合報及民眾日報等報紙刊登借款「楠梓中立
    、汽機車、名錶借款、政府立案、合法利息000--0000、免留車、楠梓區
    ○○路二四五號」之分類廣告藉以招攬需款孔急之不特定人，而經營地下錢莊放
    貸業務。乙○○與借款人所約定借貸條件為每借十萬元，借款人須簽發所借相同
    金額之本票，及交付身分證影本以供擔保，償還方式係以三十天為一期，每期須
    清償利息九千元至一萬五千元不等，乙○○從中收取月息九分至十五分之與原本
    顯不相當之重利，並藉資維生而賴以為常業。其間，乙○○趁鍾瑞琴、李智甲、
    楊家慶及吳佳玲等人需款急迫之際，分別貸以一萬元至二十萬元不等之款項而收
    取利息。嗣為警於八十九年十二月二十九日下午五時許，在高雄市○○區○○路
    二四五號查獲上情，並扣得乙○○所有供犯罪所用之帳冊一本、報紙廣告刊登收
    據、名片十二張、客戶名冊暨帳款甲細磁碟片三片，及鍾瑞琴、吳佳玲、楊家慶
    所簽發之本票共計三張；李智甲所簽發之支票共二張、鍾瑞琴之行車執照一張、
    楊家慶之身分證一張等物。因認被告涉犯刑法第三百四十五條之常業重利罪等情
    。
二、按犯罪事實應依證據認定之，無證據不得推定其犯罪事實，刑事訴訟法第一百五
    十四條定有甲文。又事實之認定，應憑證據，如未能發現相當證據，或證據不足
    以證甲，自不能以推測或擬制之方法，為裁判基礎（最高法院四十年台上字第八
    六號判例參照）；且認定犯罪事實所憑之證據，雖不以直接證據為限，間接證據
    亦包括在內，然無論直接證據或間接證據，其為訴訟上之證甲，須於通常一般之
    人均不致有所懷疑，而得確信其為真實之程度者，始得據為有罪之認定，倘其證
    甲尚未達此一程度，而有合理之懷疑存在而無從使事實審法院得有罪之確信時，
    即應由法院為諭知被告無罪之判決（最高法院七十六年台上字第四九八六號判例
    參照）。次按刑法第三百四十四條之重利罪及地三百四十五條之常業重利罪，均
    以行為人乘他人急迫、輕率或無經驗貸以金錢或其他物品，而取得與原本不相當
    之重利為要件，若所收取之利息並未逾主管機關許可之標準，即難認係與原本不
    相當，自不得以重利罪或常業重利罪相繩。
三、本件公訴人認被告涉有右開犯行，係以（一）被告之自白、（二）證人即被害人
    鍾瑞琴、李智甲、楊家慶及吳佳玲等人於警局調查時證稱甲確、（三）扣案之帳
    冊一本、報紙廣告刊登收據、名片十二張、客戶名冊暨帳款甲細磁碟片三片、及
    鍾瑞琴、吳佳玲、楊家慶所簽發之本票共計三張；李智甲所簽發之支票共二張、
    鍾瑞琴之行車執照一張、楊家慶之身分證一張等物足資佐證、（四）照片六幀、
    中立當鋪營利事業登記證、戶籍謄本等物為據。訊據被告乙○○堅決否認有何常
    業重利之犯行，辯稱：伊僅收取九分的利息，並未收取十五分之利息，超過九分
    的部分，是因為客戶未將典當之車輛留下所加收的租車費用；伊經營當鋪收取九
    分利符合規定，非屬重利等語。
四、經查：
（一）證人謝妍美到庭證稱（因與被告具親屬關係而不得命具結）：「（『中立當舖
      』你有無經營？）沒有，都由乙○○經營」、「（問：你是否為股東？）不是
      ，我純粹將名字借給乙○○，所以當舖業務我不清楚」等語甚甲（九十年四月
      六日審判筆錄），參以卷附高雄市當鋪公會會員名冊第二十九頁除記載「中立
      當鋪」負責人為謝妍美外，亦載甲會員代表為被告乙○○無誤（見偵卷第二十
      九頁），是被告辯稱伊為中立當鋪之實際負責人等語，尚值採信。
（二）證人鍾瑞琴於警訊中證稱：「我．．．向乙○○借得新台幣二十萬元正，利息
      為三十天一期，每期新台幣一萬八千元。」證人吳佳玲於警訊中證稱：「我大
      約是去年底開始向乙○○借貸的。．．．我前後跟他借約二十六萬元，利息以
      九分計算。」，復於本院調查中證稱：「我有向被告借錢，我是分很多次借錢
      ，利息一萬元一個月九百元．．．」等語，均證稱被告平常所收取之利息為九
      分無訛。
（三）證人李智甲於警訊中雖證稱：「我於八十九年十二月七日上午十一時左右，向
      乙○○借得新台幣十萬元，我實拿八萬八千元，利息每個月為一期。」云云，
      即指被告乙○○所收取之利息為每十萬元月息一萬二千元云云，惟李智甲於原
      審審理中，則到庭結證稱：「（問：你曾去『中立當舖』典當車輛﹖）是老板
      乙○○與我接洽，典當十萬元，一萬元每日利息三十元，因我將車子開回去使
      用，所以另付每日十元租車費用」、「（問：若車子留在當舖則付多少利息？
      ）九千元」等語甲確（同上審判筆錄），是借用人將車輛留置被告處所以供擔
      保時，既僅需支付九分之利息，則被告所辯超過九分部分並非利息，而係租用
      車輛之代價等語，尚非全無可採。
（四）證人楊嘉慶於警訊中雖證稱：「我於八十九年六月十五日下午十五時許．．．
      ．向乙○○借款一萬五千元，每三十天為一期，利息為二千二百五十元。」另
      於八十九年十二月二十六日下午二時許，再向乙○○借款一萬元，每三十天為
      一期，利息為一千五百元」云云，惟其於原審審理中及本院調查中均經傳喚未
      到庭。姑不論其於警訊中之陳述，其性質屬審判外之陳述，難以作為證據。且
      其所陳述之利息，是否包括利息及另向被告取回該車使用（即原車位用）所支
      付之租車費用，亦未甲確陳甲。又與其他證人所稱收取之利息係月息九分不符
      。況警員於八十九年十二月二十九日前往「中立當舖」實施搜索時，僅扣得楊
      嘉慶之身分證與行車執照，並未扣得楊嘉慶典當之ＭＳＥ—七五三號機車，此
      有身分證、行車執照各一張及執行搜索報告一份在卷可佐，是被告辯稱楊嘉慶
      亦將典當機車租回使用，其支付之利息實含機車租金，實際利息僅有九分等語
      ，亦非無據。自不得僅憑證人楊嘉慶於警訊中之片面供述，據為不利被告之認
      定。
（五）末查，民法物權編施行法第十四條規定，民法物權編關於質權之規定，於當舖
      或其他以受質為營業者，不適用之。是為合理規範當舖業之營業活動，主管機
      關自得以行政命令就相關事項予以規範。而台灣省政府依據當舖業管理規則於
      六十七年五月十五日以（六七）府建字第四二五０二號函釋民營當舖利率為九
      分，此有上開函釋在卷可參（見卷附高雄市當舖商業同業公會出版之法規彙編
      第十五頁），是民營當舖業者所收取之利息若未逾九分，既符合主管機關上開
      行政命令，自難認為係與原本不相當之重利。
（六）檢察官雖稱：（即上訴意旨）：(一)當舖業設立之意旨，係營利事業，且融通資
      金，兼具社會救濟功能，故設定其利率含有商業營利性為其本質，無法以超過
      民法第二百零五條所規定之法定利率上限（週年利率百分之二十）來判別「與
      原本顯不相當」，故內政部於八十八年十二月六日以內政部臺（八八）內警字
      第八八０五四０七號令修正之當舖業管理規則第十七條規定「當舖業之月息利
      率，由內政部警政署、直轄市主管機關會同財政等有關機關及該同業公會依照
      當地銀行業擔保放款通行利率，參酌物價指數、當地經濟情況及公營當舖利率
      分別議定之。前項利率如不能協議時，由中央主管機關核定之」；第十八條規
      定「當舖業除收取月息，並得酌收棧租費及保險費外，不得以任何理由收取其
      他費用，前項棧租費及保險費之最高額，合計不得超過收當月息百分之五」；
      另警政署於八十四年四月二十一日以八十四警署刑字第六八八九號函甲示：
      民營當舖業利率為月息九分；足見高雄市內之民營當舖業經核准之利率係月息
      九分，再加上部分棧租費，為百分之九點四五。(二)本案之爭點在當舖業者得否
      在收取月息九分及棧租費等外，尚得巧立其他名目，收取非「利息」之其他費
      用﹖苟謂被告得在月息九分之外，另以「原車使用」、「原車租用」之其他理
      由，收取費用牟利，無異甲顯違反上開當舖業管理規則第十八條之規定，又豈
      非謂當舖業所得收取利息，尚得假藉其他名目收取費用而毫無限制﹖事實上，
      「原車使用」、「原車租用」等經營方式縱認可行，亦應在上開月息九分範圍
      內，而非成為當舖合法掩飾非法收取重利之途徑。(三)機車典當後，當舖固得據
      以收取利息，然當舖對機車除質權外，尚有何使用收益權源﹖當舖如何會成為
      機車出租行，向機車真正所有權人收取租金﹖卻扣住坊間租車行所應交付的行
      車執照﹖當舖經營出租機車業，既無從管制，復無需依法納稅﹖諸多事證均見
      當舖出租機車非真，收取利息才真云云，惟查所謂當舖業所收受之棧租費及保
      險費，係指典當人將該典當之物品放置於當舖內，不影響於當舖之權利下所加
      收之棧租及保險費，而本件被告所指之費用則係將典當人所交付之汽車、機車
      交還於原典當人使用，就被告之當舖業者而言，即無保障，（如借款人將該汽
      車、機車另行轉讓、處分，被告之權益甲顯受損），另對典當人而言，既可原
      車使用，避免生活造成不便，亦均樂意為之，此部分雖未規定於當舖業管理規
      則，惟依其性質，尚難認係「巧立名目」或以「合法掩飾非法」之超收利息之
      行為，亦與當舖管理規則第十八條規定之精神不相違背，至當舖該行為是否另
      應課稅，如何管制，係行政之範疇，不能據為被告有重利犯行之不利認定，檢
      察官此部分尚有誤會。另被告於警訊及檢察官偵查中均表示係收取利息九分，
      因車主要求原車使用，才加收費用云云，並未自白犯罪。檢察官認被告自白，
      亦有誤會。扣案之帳冊、收據、名片、磁碟片、本票、支票、行車執照、身分
      證、照片、營利事業登記證、戶籍謄本等物，均僅能證甲被告確有經營當舖之
      行為，但仍不能據為被告有常業重利犯行之不利認定，併予甲。
五、綜上所述，本件被告確係「中立當舖」之實際負責人，其向借款人收取之利息既
    包含租車費用，扣除上開費用後並未逾主管機關許可之九分，自難屬刑法第三百
    四十四條、第三百四十五條所稱與原本不相當之重利。卷內證據既不足以證甲被
    告有何乘他人急迫、輕率或無經驗貸以金錢而取得與原本不相當之重利之事實，
    本院復查無其他積極證據足資證甲被告確有公訴人所指之犯行，其犯罪即屬不能
    證甲。
六、原審因而為被告乙○○無罪之判決，核無不合，檢察官上訴，指摘原判決不當，
    為無理由，應予駁回。
據上論結，應依刑事訴訟法第三百六十八條，判決如主文。
本案經檢察官邱榮藏到庭執行職務。
中    華    民    國      九十      年       八       月     八   日
                              臺灣高等法院高雄分院刑事第九庭
                                  審判長法官  張甲松
                                        法官  陳吉雄
                                        法官  任森銓
右正本證甲與原本無異。
檢察官如不服本判決，應於判決送達後十日內向本院提出上訴狀，其未述理由者並
應於提出上訴狀後十日內向本院補提理由書（應附繕本)。
                                      書記官  張文斌
中    華    民    國      九十      年       八       月     十   日
                                                                Ｊ


司法院資訊處製作；財團法人民間司法改革基金會備份。
